臺灣高等法院民事裁定　　　　　　　　96年度訴字第34號
原　　　告　甲○○
被　　　告　乙○○
　　　　　　丙○○
上列當事人間請求侵權行為損害賠償事件，經刑事庭移送前來，
本院裁定如下︰
    主  文
原告之訴駁回。
訴訟費用由原告負擔。
    理  由
一、按因犯罪而受損害之人，固得依刑事訴訟法第487條第1項之
    規定於刑事訴訟程序附帶提起民事訴訟，對被告及依民法負
    賠償責任之人請求回復其損害，惟該附帶民事訴訟，必限於
    起訴之犯罪事實所生之損害者，始得提起之（最高法院60年
    台上字第633號判例、91年台抗字第491號裁定參照）。又不
    得提起附帶民事訴訟而提起者，其訴之不合法，不因刑事庭
    移送民事庭而受影響，受移送之民事庭應認原告之訴屬民事
    訴訟法第 249條第1項第6款所定起訴不備其他要件，以裁定
    駁回之（ 最高法院44年台抗字第4號、66年台上字第1094號
    判例參照）。
二、本件原告於本院94年度上更(一)字第 829號刑事訴訟程序提起
    附帶民事訴訟主張：被告 2人共同基於偽造之犯意，於民國
    83年3、4月間，由其中一人偽造買賣契約書（下稱系爭偽造
    契約），內載乙○○於83年 3月22日以新臺幣（下同） 2億
    8947萬元之價格，向訴外人楊石象購買坐落台北市○○區○
    ○段二小段160、160之 2地號土地。被告持系爭偽造契約書
    影本，向原告佯稱預期可取得豐厚利潤，並於同年8月7日於
    原告住所向原告詐借 500萬元，致原告受有損害，爰依民法
    第184、185條及第197條第2項侵權行為法律關係，求為命被
    告應連帶給付500萬元及遲延利息之判決等語。
三、惟查：
  (一)本院94年度上更(一)字第 829號偽造文書案件刑事判決書事實
    欄記載可分為偽造文書部分及其行使偽造文書部分，與本件
    附帶民事訴訟部分有關者，係行使偽造文書部分，該部分記
    載：「..... 嗣二人並基於概括之犯意，於不詳時地將該偽
    造之契約書影本持交代書張榮雄申請貸款未成後，撕毀該偽
    造之契約書；復於83年 4月間某日，在台北市士林區泰北高
    中附近，將該偽造之不動產買賣契約書影本（含特約條款）
    及附件土地收支營運計劃書、支票等件影本，持交甲○○，
    予以行使，以乙○○已購得上揭土地欲開發經營速食店、加
    油站等生意，獲利甚豐為由，向甲○○借款二千萬元，致生
    損害於楊石象。甲○○即先後於同年四月十六日，在高雄林
    水綠代書處交付乙○○二百萬元；於同年五月七日在上址交
    付乙○○一千五百十六萬元。（以上金額加上預扣之利息二
    百三十四萬元，合計一千九百五十萬元，再加計於同年八月
    九日在上址交付乙○○之五十萬元，合計二千萬元）。同年
    四月十六日，二人復推由乙○○持上開偽造之契約書在基隆
    市陳淑桑代書事務所，向甲○○借款，甲○○遂先後自同年
    八月十五日起迄八月二十二日止，在其住所後交付乙○○四
    百零七萬元（加上丙○○前欠甲○○之款項三萬元及預扣利
    息九十萬元，合計五百萬元）《乙○○被訴自八十三年四月
    十六日起先後向甲○○詐借款項二千萬元部分，業經臺灣高
    等法院高雄分院判處無罪確定，另甲○○告訴乙○○詐借五
    百萬元部分，業經臺灣高雄地方法院檢察署檢察官認定犯罪
    嫌疑不足，而不另為不起訴之處分，是以乙○○向甲○○借
    用上開款項部分均不成立詐欺罪，再乙○○此部分既不構成
    詐欺罪，丙○○亦無成立共同詐欺罪之可言》；乙○○、丙
    ○○復意圖為自己不法之所有，欲向甲○○借款一億八千元
    ，甲○○遂要求出示契約書正本，乙○○、丙○○為取信甲
    ○○，即共同基於上揭行使偽造文書之概括犯意，由丙○○
    於不詳時地，在上揭偽造契約書影本上，記載『與正本相符
    ，乙○○、８３、１１、２１』等字樣後，於八十三年十一
    月二十一日在台北市凱悅飯店內，持交甲○○，予以行使，
    足生損害於楊石象及甲○○，惟甲○○見乙○○、丙○○仍
    未能提出買賣契約書正本，且已無現款，始未同意出借款項
    ，致乙○○、丙○○未能得逞。」（見本院刑事庭94年度上
    更(一)字第829號判書決第2、3頁，本院卷第4頁）。
  (二)且上開判決書理由欄壹、程序方面二、記載：「..... 經查
    ，自訴人所指被告乙○○於上開時地，偽造其與案外人楊石
    象就座落台叔市○○區○○段二小段一百六十號及一六０及
    一六０之二地號土地訂立之買賣契約，向甲○○詐騙資金二
    千五百萬元之事實，其中二千萬元部分 (事實上為一千九百
    五十萬元) ，已因不能證明被告乙○○犯罪而判決無罪確定
    ，另五百萬元部分，亦經檢察官認定犯罪嫌疑不足，而不另
    為不起訴處分，有如上述，參以自訴人於原審自訴之事實略
    載：『被告等人意圖為自己不法之所有，以偽造買賣契約書
    為手段，詐騙自訴人等之財物，致自訴人等陷於錯誤而給付
    被告等共計二千五百萬元，雖本案偽造文書與詐欺罪間似有
    牽連關係，然因詐欺罪部分業經臺灣高等法院高雄分院以八
    十八年度上易字第一八七號判決無罪確定，是偽造文書部分
    即與詐欺罪無任何牽連關係，而偽造文書部分亦未經起訴及
    審理，自訴人等自得對偽造文書部分提起自訴。』（見原審
    卷宗即士林地方法院89年度自字第23 7號卷第3頁背面、第4
    頁），自訴人亦未主張該部分詐欺取財之犯罪事實，揆諸上
    開說明，被告等行使此項文書之相對人即自訴人，並未因此
    受有損害，即難謂為直接被害人。惟因本件自訴人另自訴被
    告等共同基於概括之犯意，欲向甲○○借款 (未言明數額)
    ，甲○○乃要求出示契約書正本，被告等即委由被告丙○○
    於不詳時地，在上揭偽造契約書影本上，記載『與正本相符
    ，乙○○、８３、１１、２１』等字樣後，於83年11月21日
    在台北市凱悅飯店內，持交甲○○，予以行使，向甲○○借
    款，足生損害於楊石象及甲○○，惟甲○○仍未同意出借款
    項，乙○○、丙○○始未得逞。是本院認定自訴人此部分自
    訴被告等偽造上開私文書並持向自訴人行使借款之事實，已
    使自訴人直接受害，自訴人仍屬犯罪之被害人。又該部分於
    同年11月21日行使偽造私文書及詐欺取財未遂之事實，既得
    提起自訴，且行使偽造私文書部分與同年4月間某日及同年4
    月16日之行使偽造私文書部分暨於不詳時地將該偽造之契約
    書影本持交代書張榮雄申請貸款未成部分亦有連續犯關係，
    為裁判上一罪，是以關於本件之全部事實，均得提起自訴..
    . 」（見前開刑事判決第5頁第11行以下及第6頁）。
  (三)又參以上開刑事判決理由欄貳、實體方面一、(九)載明「綜上
    所述，被告等確曾偽造上開契約書後，先後提出行使，並於
    九十三年十月二十一日以上開事由向自訴人詐借款項而不遂
    （按先前之借款行為，並不成立犯罪，已如前述）... 」、
    三、載明「被告等於同年四月間某日、同年四月十六日行使
    偽造私文書，並於同年十月二十一日（應為十一月二十一日
    之誤載）行使偽造私文書及詐欺取財未遂，核其等所為，均
    係犯刑法第二百十六條行使同法第二百十條之行使偽造私文
    書罪及刑法第三百三十九條第三項第一項之詐欺取財罪未遂
    罪」（見前開刑事判決第18頁）。
  (四)綜觀上情，可知本件刑事判決僅就被告83年 4月間某日、83
    年 4月16日、83年11月21日連續行使偽造文書及該日詐欺取
    財未遂之部分為論究。至原告前就被告自83年 4月起先後向
    原告詐財行為提出刑事告訴，其中2000萬部分業經臺灣高等
    法院高雄分院判處無罪確定，另詐借 500萬元部分，經臺灣
    高雄地方法院檢察署檢察官認定犯罪嫌疑不足，而不另為不
    起訴之處分。
四、綜上所述，原告自訴之犯罪事實及本院刑事庭審理之範圍，
    均未包含被告於83年8月7日於原告住所詐借 500萬部分，已
    如前述，原告就此部分提出附帶民事訴訟向被告請求賠償，
    顯係就前開偽造文書案件被告被訴犯罪事實以外所生之損害
    ，提出附帶民事訴訟，揆諸首揭說明，原告之訴於法即有未
    合，應予駁回。
五、據上論結，本件原告之訴為不合法，爰裁定如主文。
中　　華　　民　　國　　96　　年　　10　　月　　16　　日
                    民事第十一庭
                        審判長法  官  鄭雅萍
                              法  官  蘇芹英
                              法  官  詹文馨
正本係照原本作成。
如不服本裁定，應於收受送達後10日內向本院提出抗告狀，並應
繳納抗告費新台幣１千元。
中　　華　　民　　國　　96　　年　　10　　月　　18　　日
　　　　　　　　　　　　　　　書記官  詹麗珠
